【裁判字號】    97,上訴,5539
【裁判日期】    980107
【裁判案由】    偽造文書等
【裁判全文】
臺灣高等法院刑事判決              97年度上訴字第5539號
上  訴  人  臺灣臺北地方法院檢察署檢察官
被      告  丁○○
上列上訴人因被告偽造文書等案件，不服臺灣臺北地方法院97年
度訴字第1386號，中華民國97年10月23日第一審判決（起訴案號
：臺灣臺北地方法院檢察署96年度偵字第23285 號、97年度偵字
第11432號），提起上訴，本院判決如下：
    主      文
上訴駁回。
    犯罪事實
一、丁○○自民國（下同）89年1 月20日起，召集民間互助會，
    並擔任會首，會員連同會首在內共30會，其中會員丙○○參
    加3會、乙○○參加2會、戊○○及甲○○各參加1 會，每會
    每月會款均為新臺幣（下同）3萬元，均於每月20日下午1時
    ，在臺北市○○路186巷5號3樓開標，底標3千元，採內標制
    （即標金由會款內扣除之方式），每次以投標標金（利息）
    最高者得標。該互助會皆由丁○○向未得標之會員（下稱活
    會會員）按3 萬元扣除標息後之金額收集會款交予得標會員
    。詎丁○○嗣因資金週轉不靈，竟意圖為自己不法所有，利
    用活會會員丙○○、乙○○、戊○○、甲○○無意參與競標
    ，或未到場參與投標之機會，先後於附表所示犯罪時間，連
    續分別向丙○○、乙○○、戊○○、甲○○等人佯稱該期之
    合會已由他人得標云云而冒標渠等互助會，使渠等活會會員
    均陷於錯誤，而依指示如期交付當期扣除標金後之活會會款
    予丁○○（丙○○等人交付會款情形及丁○○詐得之會款金
    額，均詳附表所載）。迄91年5 月間，丁○○因已無法支付
    會款，丙○○等人會款收取無著，幾經追索詢問，始查悉上
    情。
二、案經丙○○、乙○○、戊○○、甲○○訴由臺灣臺北地方法
    院檢察署檢察官偵查起訴。
    理      由
壹、程序部分：
    本件告訴人丙○○、乙○○、戊○○、甲○○於警詢之陳述
    ，雖均係本件被告以外之人於審判外之陳述，惟被告對於上
    開證據之證據能力均不爭執，表示同意引用作為證據使用，
    亦不聲請傳喚詰問上開證人（見原審卷第29頁反面、本院卷
    第30頁），本院斟酌上開言詞陳述作成時之情況，認依刑事
    訴訟法第159條之5第1 項規定，以之作為證據為適當，上開
    供述證據自具有證據能力。又被告擔任會首之互助會會單、
    郵局存證信函、協議書、調解書等，均係被告召集互助會時
    及嗣後倒會後與告訴人所簽訂協議之文件，並無其他不可信
    之情形，被告及公訴人對於該等證據之證據能力亦不爭執，
    自均具有證據能力。
貳、實體方面：
一、上揭事實業據被告丁○○於原審及本院供承不諱（見原審卷
    第14頁反面、本院卷第30頁），核與證人即告訴人丙○○、
    乙○○、戊○○、甲○○於警詢、原審指訴之情節相符（見
    偵字第23 285號卷第24至37頁、15至16頁、原審卷第43頁）
    ，並有互助會會單影本、聲請調解書、調解筆錄、調解書、
    存證信函在卷可稽（見96年度他字第9029號卷第10至17頁、
    原審卷第25頁），足徵被告前開出於任意性之自白與事實相
    符，堪可信採。又依被告丁○○供述其係自90年11月間起開
    始佯稱其他會員得標，而冒標告訴人丙○○等人互助會，向
    渠等詐取活會會款（見原審卷第44頁反面），且依告訴人丙○○、戊○○、甲○○等人所述，告訴人得標情形除乙○○
    曾於91年2月20日以3,500元標得1會外，乙○○剩餘之1會、
    丙○○所參加之3會及戊○○、甲○○所各參加之1會，均未
    曾得標，而係遭被告以上開方式詐騙會款（見原審卷第43頁
    ），佐以告訴人四人所述，告訴人丙○○繳交會款至91年 2
    月20日止，告訴人乙○○繳交至91年1 月20日止，告訴人戊○○及甲○○各繳交至91年4 月20日止（見原審卷第43頁正
    、反面），故被告於90年11月、12月、91年1 月間詐騙之活
    會會數，應可認定均為告訴人乙○○等4人共7會；於91年 3
    月、4 月間詐騙之活會會數，則均為告訴人戊○○、甲○○
    等2人共2會（詳如附表所示）。另被告於上開各期，謊稱由
    他人得標時所告知之標金，依告訴人甲○○所提出其自行註
    記之互助會單記載90年11月至91年4 月間之各期標金幾乎均
    為3,500元（見原審卷25頁），參以告訴人乙○○陳稱：「
    有段時間被告都說是以3,500 元得標」（見原審卷第15頁反
    面），及被告供稱：「那時候底標3,000 元，會員參與投標
    一般會估3,500 元上下的標金。我冒標四位告訴人的會，標
    金大約也都是3, 500元上下，差不多是那樣子」、「當時都
    是說標金3,500 元上下」等語（見原審卷第28頁反面、第42
    頁），足以認定被告每次謊稱告知之標金均應為3,500 元，
    故各期每一活會會員所繳交而遭詐騙之每會會款各為26,500
    元（30,000－3,500=26,500元），是被告各於90年11月、12
    月、91年1 月間詐騙告訴人丙○○、乙○○、戊○○、甲○○等人繳納活會會款之金額共18萬5500元（26,500×7 會）
    ，而於91年3月、4月間詐欺告訴人戊○○、甲○○等人繳納
    活會會款之金額共5萬3000元（26,500×2會），總計詐欺所
    得金額為66萬2,50 0元（詳如附表所示）之事實，洵可認定
    。綜上，本件事證明確，被告犯行堪以認定，自應依法論科
    。
二、新舊法比較：
  (一)按行為後法律有變更者，適用行為時之法律。但行為後之法
    律有利於行為人者，適用最有利於行為人之法律，刑法第 2
    條第1項定有明文（刑法第2條係規範行為後法律變更所生新
    舊法律比較適用之準據法，是刑法第2 條本身雖經修正，但
    該條文既屬適用法律之準據法，本身尚無比較新舊法之問題
    ，應逕適用裁判時之刑法第2 條規定以決定適用之刑罰法律
    ）。又比較時應就罪刑有關之共犯、未遂犯、想像競合犯、
    牽連犯、連續犯、結合犯，以及累犯加重、自首減輕暨其他
    法定加減（如身分加減）與加減例等一切規定，綜其全部罪
    刑之結果而為比較（最高法院95年第8 次刑事庭會議決議參
    照）。查被告行為後，刑法業於94年2月2日修正公布，並自
    95年7月1日起施行，茲就比較情形分述如下：
  1.關於罰金刑部分，被告所犯刑法第339條第1項，有科罰金之
    規定，而刑法第33條第5款既已將罰金刑之最低額由銀元1元
    即新臺幣3 元，提高為新臺幣1000元，比較新、舊法結果，
    自以被告行為時即修正前之刑法第33條第5 款規定較有利於
    被告，應依刑法第2條第1項前段，適用修正前之刑法第33條
    第5款規定。
  2.修正前刑法第56條連續犯之規定，於修正後業已刪除，本件
    被告先後多次詐欺取財犯行，其時間緊接，方法相同，觸犯
    構成要件之罪名，依舊法應依連續犯之規定論以一罪，如依
    新法則應分論併罰，自以適用舊法論以連續犯之規定，對被
    告較為有利。
  3.經綜合比較前述新、舊法結果，被告就上揭犯罪事實之犯行
    ，修正後規定並非較有利於行為人，則應依修正後刑法第 2
    條第1 項前段規定，應整體適用行為時（即修正前）之法律
    。
  (二)至刑法第55條關於想像競合犯之規定雖亦修正，然為法理之
    明文化，非屬法律之變更，應逕適用現行刑法之規定，併予
    敘明。
三、查被告丁○○招募如事實欄所述之合會，於附表所示之時間
    利用會員均以電話聯絡開標事宜，而未親至開標現場參與投
    標，分別向丙○○、乙○○、戊○○、甲○○等人佯稱該期
    之合會已由他人得標云云，使渠等活會會員均陷於錯誤，而
    遵期繳交會款。核被告所為，係犯刑法第339條第1項之詐欺
    取財罪。被告每次係同時向多數活會會員詐取會款，而以一
    行為觸犯數個相同之詐欺罪名，為同種想像競合犯。被告先
    後多次詐欺取財犯行，其時間緊接，手段相同，觸犯構成要
    件相同之罪名，顯係基於概括犯意反覆而為，應依修正前刑
    法第56條連續犯規定論以一罪，並依法加重其刑。
四、原審以被告犯行事證明確，適用刑法第339條第1項、第55條
    ，修正前刑法第33條第5款、第56條，刑法施行法第1 條之1
    ，並審酌被告因週轉不靈，竟起意向活會會員詐取會款之犯
    罪動機、目的、手段、生活狀況、智識程度、所生危害，暨
    犯後雖坦承犯行，且已返還部分款項予告訴人，惟並未完全
    依其與告訴人間調解成立之還款時間及內容履行，致尚欠告
    訴人4人共3 百餘萬元迄未清償等一切情狀，量處有期徒刑1
    年6月。又以被告犯罪時間在96年4月24日以前，合於中華民
    國96年罪犯減刑條例之減刑條件，依該條例第2條第1 項第3
    款、第7條規定，減輕其刑2分之1，為有期徒刑9月。經核其
    認事用法，並無違誤，量刑亦稱允適，並無不當。
五、檢察官循告訴人請求之上訴意旨略以：被告自犯罪完成至今
    ，雖經調解成立，惟被告竟未依調解內容按期履行還款責任
    ，足見其顯無和解誠意，且就其生活狀況而言，被告丈夫張
    源哲及3 名成年子女均有正當職業及固定收入可為被告生活
    之依靠，被告事後僅以身體狀況不佳為由，要求告訴人等降
    低每月和解賠償金額，且於審理時未曾親自向告訴人致歉，
    亦未提出可為告訴人等接受之合理賠償方案，足認被告顯無
    悔意，參以本件被害人眾多，被告詐取之金額高達數百萬元
    等一切情狀，原審輕判被告王雪娥有期徒刑1年6月，減為有
    期徒刑9 月，其量刑難謂公允，有違比例原則，難收警懲矯
    治之效，自難認原判決妥適云云，惟查，被告於91年與告訴
    人等成立調解賠償方案，同意每月分別賠償3千元、2千元不
    等金額後，均陸續依約還款，迄至96年7 月間因經濟狀況拮
    据，已無力負擔，然為表還款誠意，仍減半還款之事實，除
    據被告供明在卷（見偵字第23285 號卷第23頁），亦為告訴
    人等所是認（見本院卷第30頁），可見被告經濟狀況雖每況
    愈下，仍盡力還款，足徵被告就前揭犯行並非毫無悔意，且
    檢察官上訴意旨所陳被告未完全按調解方案履行及被告詐欺
    金額等節均經原審審酌在案，而量刑為法院之職權，本院經
    斟酌再三，認原審量刑並無違反罪刑相當之原則，檢察官上
    訴意旨並未提出其他積極事證，僅執陳詞，指摘原判決量刑
    過輕，為無理由，應予駁回。
六、公訴意旨另以：被告基於偽造文書之概括犯意，明知未取得
    乙○○、丙○○、戊○○、甲○○等4 人之同意或授權，於
    不詳之開標時間，在上址開標處，以乙○○等4 人名義偽造
    標單，並持上揭偽造標單參加競標，告知實際參加該合會之
    會員，係乙○○等4 人分別得標，因認被告此部分另涉犯刑
    法第216條、第210條之行使偽造私文書罪嫌云云。經查：
  (一)按犯罪事實應依證據認定之，無證據不得認定犯罪事實，刑
    事訴訟法第15 4條第2 項定有明文。又被告之自白，不得作
    為有罪判決之唯一證據，仍應調查其他必要之證據，以察其
    是否與事實相符，同法第156條第2項規定甚明。
  (二)公訴人認被告涉犯偽造文書罪嫌，無非以被告於警詢及偵查
    中之自白及告訴人之指述為其論據。訊據被告堅決否認有何
    偽造文書犯行，辯稱：伊騙取告訴人的會時，因均無其他會
    員參與競標，故未冒用告訴人名義填寫標單，僅告知係由他
    人得標並收取會款而已等語。
  (三)第查，關於被告所召集之互助會開標情形，告訴人均未參與
    或未曾到場，此依告訴人丙○○陳稱：「我從來沒有親自到
    開標的現場去看過，開標的情形我都不知道，都是由被告電
    話告知」，告訴人戊○○陳稱：「我曾經在90年4 月去開標
    的現場看過1 次，但後來被告跟我說我住的比較遠，建議我
    不要親自跑去。所以後來我就沒有再去開標現場看過」，及
    告訴人乙○○、甲○○均陳稱：從來沒有到開標現場看過等
    語自明（見原審卷第43頁正反面），而死會會員本有給付全
    額會款之義務，並無到場觀看得標情形之必要，遭詐騙之活
    會會員即告訴人四人均自承未曾於開標時到場，足見被告並
    無冒用告訴人名義製作標單之必要。
  (四)被告固於警詢中自承：伊冒標方式就是以會員名義，由伊自
    己寫下標會金額後冒標等語（見偵字第23285 號卷第22頁）
    ，復於偵查中供承：投標要寫標單，標單會寫標息及姓名、
    「（利用丙○○等四人名義標會時，有無填寫標單？）因為
    每次都有人標所以都會寫」等語（見他字第9029號卷第21至
    22頁），然嗣於原審及本院審理時，即已改稱如果有人到場
    要看開標，伊就會在現場寫標單，本件冒標之情況，並沒有
    這些標單，因為告訴人他們還沒有要標，所以都沒有過來看
    開標、若有會腳來，他們會寫標單，後來他們都沒有人去，
    伊就沒有製作標單，冒標部分伊沒有製作過標單等語（見原
    審卷第15頁、本院卷第41頁），而否認犯行，且告訴人丙○○、乙○○、甲○○均自承係以電話與被告聯絡開標事宜，
    並未親至現場看過用標單開標（見原審卷第15頁、43頁反面
    ），則被告是否尚有偽冒告訴人等名義偽造標單冒標互助會
    之必要，殊值存疑。
  (五)又告訴人乙○○雖於本院中指稱戊○○有去標會，他有看過
    被告有寫標單等語（見本院卷第30頁），告訴人戊○○亦指
    稱被告標會時，伊有去過一次。伊曾在90年4 月去開標現場
    看過一次，後來伊就沒有再去開標現場看過等語（見原審卷
    第43頁、本院卷第41頁），然被告向告訴人等佯稱該期之合
    會已由他人得標之時間，如附表所示各為90年11月間、12月
    間、91年1月間、3月間、4 月間，是告訴人戊○○所陳曾於
    90年4 月間到場參與開標乙節，亦無從執為認定被告於附表
    所示時間詐欺告訴人丙○○等活會會款時，確有偽冒渠等名
    義偽造標單之犯行。
  (六)至檢察官所陳被告坦承偽造標單參與投標之自白，核與民間
    互助會之開標常理相符乙節，然被告之自白，是否與事實相
    符，已值懷疑，上開所指自不能作為認定被告犯罪之補強證
    據。
  (七)此外，查無其他積極證據證明被告有何偽造標單之事實，自
    不能僅以被告於警詢及偵訊時供稱有寫標單冒標云云（見他
    字第9029號卷第21至22頁、偵字第23285 號卷第22頁），作
    為不利於被告認定之唯一證據。
  (八)原審基於上揭理由，以無證據足以證明被告有偽造標單文書
    之犯行，即不能證明被告有此部分之罪行，因起訴書認此部
    分與前開經論罪科刑之詐欺取財罪間，有想像競合犯之裁判
    上一罪關係，因而不另為無罪之諭知，經核並無不合。
七、檢察官循告訴人請求之上訴意旨，仍執原有證據，認被告有
    偽造私文書之犯行，惟並未提出新事證資以證明被告此部分
    之犯行，而本院對於卷內訴訟資料，復已逐一剖析，參互審
    酌，尚難使本院形成被告有此部分罪行之心證，自應予維持
    原審就此部分不另為無罪之諭知。檢察官之上訴，為無理由
    ，應予駁回。
據上論斷，應依刑事訴訟法第368條，判決如主文。
本案經檢察官田炳麟到庭執行職務。
中    華    民    國    98    年     1    月     7    日
                  刑事第十庭審判長    法  官 楊炳禎
                                      法  官 陳博志
                                      法  官 李春地
以上正本證明與原本無異。
檢察官就偽造文書部分如不服本判決，應於收受送達後10日內向
本院提出上訴書狀，其未敘述上訴之理由者並得於提起上訴後10
日內向本院補提理由書（均須按他造當事人之人數附繕本）「切
勿逕送上級法院」。
                                      書記官 蘇秋
中    華    民    國    98    年    1     月    7     日
附錄本案論罪科刑法條全文
刑法第339條
意圖為自己或第三人不法之所有，以詐術使人將本人或第三人之
物交付者，處5年以下有期徒刑、拘役或科或併科1千元以下罰金
。
以前項方法得財產上不法之利益或使第三人得之者，亦同。
前二項之未遂犯罰之。
附表：
┌────────┬─────────────────────────┐
│ 犯  罪  時  間 │詐得會款金額（活會會員繳納之會款×該期活會會數）  │
├────────┼─────────────────────────┤
│90年11月20日    │26,500元×7會（丙○○3會、乙○○2會、戊○○、林麗 │
│                │珍各1會）＝185,500元                              │
├────────┼─────────────────────────┤
│90年12月20日    │26,500元×7會（丙○○3會、乙○○2會、戊○○、林麗 │
│                │珍各1會）＝185,500元                              │
├────────┼─────────────────────────┤
│91年1月20日     │26,500元×7會（丙○○3會、乙○○2會、戊○○、林麗 │
│                │珍各1會）＝185,500元                              │
├────────┼─────────────────────────┤
│91年3月20日     │26,500元×2會（戊○○、甲○○各1會）＝53,000元    │
├────────┼─────────────────────────┤
│91年4月20日     │26,500元×2會（戊○○、甲○○各1會）＝53,000元    │
├────────┴─────────────────────────┤
│以上合計：662,500元                                                 │
├──────────────────────────────────┤
│說明：                                                              │
│(一)被告向告訴人即活會會員丙○○、乙○○、戊○○、甲○○佯稱該期之合會│
│  已由他人得標，冒標渠等互助會，致告訴人等仍遵期繳納活會會款，而實際│
│  上告訴人乙○○參加之2會、丙○○所參加之3會及戊○○、甲○○所各參加│
│  之1會，於被告90年11月開始冒標並佯稱其他會員得標時，均屬活會未曾得 │
│  標，以該會含會首共30會計之，於90年11月20日該會起（91年5月為最後一 │
│  會），該互助會活會會員僅餘告訴人乙○○（2會），丙○○（3會）、顏秀│
│  鶴（1會）、甲○○（1會）等人。                                    │
│(二)又90年11月至91年1月間，告訴人乙○○（2會），丙○○（3會）、戊○○ │
│  （1會）、甲○○（1會）均繳納活會會款；90年2月20日該會為告訴人陳素 │
│  玉自行標得，而之後91年3月20日、4月20日1會，僅戊○○（1會）、甲○○│
│  （1會）繳納活會會款，迄最後一會91年5月間，活會會員均無人再繳納會款│
│  ，故被告冒標、詐欺之活會會數及詐得會款，應認定如上述。            │
└──────────────────────────────────┘


司法院資訊處製作；財團法人民間司法改革基金會備份。
